臺北高等行政法院判決　　　　　　　　　　　　　　九十一年度訴字第四一三九號
　　　　　　　　　　　　　　　.
　　原　　　告　甲○○
　　訴訟代理人　郭睦萱律師
　　被　　　告　臺北縣政府稅捐稽徵處
　　代　表　人　乙○○處長）.
　　訴訟代理人　丙○○
右當事人間因地價稅事件，原告不服台北縣政府中華民國九十一年八月十五日北府訴
決字第○九一○四八七○三五號訴願決定，提起行政訴訟。本院判決如左：
    主   文
原告之訴駁回。
訴訟費用由原告負擔。
    事  實
一、事實概要：原告所有坐落台北縣淡水鎮○○里○○段樹梅坑小段五五八、五六五
    、五六七、五六九、五六九之三、六○二之一、六○三、六○四、六○五號及坐
    落同鎮○○段二三五號等十筆土地（下稱系爭土地），為非都市土地，其使用分
    區劃定為山坡地保育區，於民國（下同）七十四年、七十五年間變更類別編定為
    丙種建築用地，被告所屬淡水分處即依法改課地價稅。原告以系爭土地係屬農業
    用地範圍，應依土地稅法第二十二條及同法施行細則第二十一條規定改課田賦為
    由，於九十年八月九日提出申請（被告收文時間為九十年八月十三日），陳請被
    告依法免徵或改課田賦，經被告以九十一年二月十九日北稅淡二字第○九一○○
    ○二三四四號函否准所請，原告不服，提起訴願，亦遭決定駁回，遂提起本件行
    政訴訟。
二、兩造聲明：
  (一)原告聲明：求為判決：(1)訴願決定及原處分均撤銷。(2)被告應就原告所有坐落台
              北縣淡水鎮○○里○○段樹梅坑小段五五八、五六五、五六七、五六
              九、五六九之三、六○二之一、六○三、六○四、六○五號及同鎮○
              ○段二三五號等十筆土地自八十七年起予以免稅或課征田賦。(3)訴訟
              費用由被告負擔。
  (二)被告聲明：求為判決如主文所示。
三、兩造之主張：
甲、原告之主張：
  (一)被告無非以系爭土地經現場勘查結果並無農業設施等為據，認定系爭土地非為農
    業用地，無法課徵田賦。惟依財政部台財稅字第○九○○四五○八九九號函之見
    解，若土地閒置未為農業使用，只要未為其他用途，仍可依土地稅法之相關規定
    徵收田賦；另「非都市土地之山坡地保育區林業用地縱閒置不用亦課徵田賦。」
    ，亦經財政部以台財稅字第八三一六○四五五七號函釋在案。是認定系爭土地是
    否為農業用地，進而決定是否課徵田賦，應實質認定系爭土地課徵田賦是否符合
    租稅正義原則，不宜以狹隘之文字解釋認定之。
  (二)復按法務部（八四）法律決字第○五五○八號函見解認為：「土地稅法施行細則
    第二十一條規定所指『農業使用之土地』係指其前段所列舉土地以外其他農業使
    用之土地之概括現定．．．」。本件原告所有系爭十筆土地，係屬非都市土地，
    並編定為山坡地保育區，且現場勘查結果系爭土地多為雜草及樹林等未開發之原
    始農牧叢林，參酌前開函釋見解，自為農業用地之範圍，縱使其使用類別為丙種
    建築用地，然於申請建築執照、並申報開工之前，仍屬區域計畫法編定之農業用
    地、林業用地．．．生態保護用地、國土保安用地等之土地範疇，應屬土地稅法
    第二十二條及同法施行細則第二十一條規定之課徵田賦或免稅地。
  (三)被告雖稱依系爭土地現場圍籬上之牌示，可證明系爭土地曾申請建造執照云云，
    惟原告從未申請執照及開發系爭土地，雖依台北縣政府九十三年三月十七日之復
    函意旨：「．．．起造人（申請人）為張根恩．．．貴院所詢淡水鎮○○里○○
    段樹梅坑小段五五八、五六五、五六七、五六九、六○二之一、六○四、六○五
    地號已包含在內．．．」，惟台北縣政府七十四年淡雜使字第五號雜項使用執照
    之工作物內容為「擋土牆、排水溝、挖填土」，用途為「水土保持」。從而可知
    該雜項執照目的係為水土保持，並無任何開發系爭土地之工程項目，況且雜項執
    照本僅係土地初步之整理及維護，系爭土地迄今仍保持原始農牧叢林之面貌，故
    該雜項執照亦難為不利原告之認定。另該雜項執照為訴外人張根恩十幾年前所申
    請，原告並非申請人，亦自始不知有該雜項執照之申請，並予明。況遍查土地
    稅法及相關法律與解釋函件均無編定之山坡地保育區其土地使用類別為丙種建築
    用地者，即一概應予課徵地價稅之明文規定，被告以系爭土地編定為丙種建築用
    地為由，率認應課征地價稅云云，亦顯有違誤。
  (四)又非都市土地編為前條（指土地稅法施行細則第二十一條）第一項以外之其他用
    地合於非都市土地使用管制規定作農業用地使用者，仍徵收田賦，亦為土地稅法
    施行細則第二十二條第二款所明定；再，內政部依區域計畫法第十五條第一項規
    定授權而頒定之非都市土地使用管制規則第七條之規定：「山坡地範圍內森林區
    、山坡地保育區及風景區之土地，在未編定使用之類別前，適用林業用地管制」
    、同規則第八條前段規定：『土地使用編定後，其原有使用或原有建築物不合土
    地使用分區規定者，在政府令其變更使用或拆除建築前，得為從來之使用』。本
    件原告所有之系爭十筆土地多為原始農牧叢林，縱其使用類別為丙種建築用地，
    惟系爭土地之原有使用根本不合丙種建築用地，故在政府令其變更使用或拆除建
    築前，得為從來之使用，應合於上開非都市土地使用管制規定作農業用地使用，
    仍可依前開規定課徵田賦，此有與本件之相同案例可稽。
  (五)財政部台財稅字第八○○四二一四二一號函認為土地是否應依土地稅法第二十二
    條規定課徵田賦，應按其實際使用面積決定，不應一概而論。經查，系爭十筆土
    地中，大部分之土地尚未開發建築而為原始之山林，且系爭土地之現況為從來之
    使用，則系爭土地之使用情形，是否合於前開非都市土地使用管制規定作農業用
    地使用之規定，非無疑義？被告未予區分情形，即率認全部土地應課徵地價稅，
    所為之原處分尚有不當，應予撤銷。
  (六)另按「因保留徵收或依法律限制不能使用之土地，概應免稅．．。」、「在自然
    環境及技術上無法使用之土地，或在墾荒過程中之土地，．．．免徵地價稅。」
    「因山崩、地陷、流失、沙壓等環境限制及技術上無法使用之土地，或在墾荒過
    程中之土地，地價稅或田賦全免。」土地法第一百九十四條、第一百九十五條、
    土地稅減免規則第十二條定有明文。另按內政部訂頒之建築技術規則第二百六十
    二條第二項規定，山坡地之坡度平均超過百分之五十五者，不得開發建築。本件
    系爭十筆土地，編定為山坡地保育區，使用類別為丙種建築用地，惟均屬地勢陡
    峭之原始林地，地質多為堅硬岩層、地勢傾斜度極高，百分之八十坡度均超過五
    十五度以上，自無法申請為建地，依土地稅減免規則第十二條等規定，應予免稅
    。
  (七)系爭十筆土地之其中三筆即淡水鎮○○里○○段樹梅坑小段第五六九、五六九之
    三號及馬階段二三五號土地遲至七十五年十一月十五日始變更為丙種建築用地，
    於此之前，前開三筆土地均課征田賦，亦即前開三筆土地於七十五年六月二十九
    日平均地權條例修正公布實施前，係徵收田賦，且現場維持雜草樹林之狀況迄今
    ，為仍作農業使用者，依土地稅法施行細則第二十二條第一款之規定，應徵收田
    賦，被告違法課征原告較高之地價稅，顯無理由。
  (八)土地稅法第十五條、第二十三條、土地稅減免規則第十二條等土地稅法相關規定
    ，莫不揭示稅捐收益原則，茲國家就人民所有之土地課徵稅捐，應依該土地本身
    之收益價值定之，若為市場價值較高之都市土地，國家自應依該地價總額、課徵
    較高之稅捐；若為收益價值較低之農業用地，自應按其稻米收益、課徵較低之稅
    捐；若為無法使用之土地，地主既無法自該土地有何收益，國家自不應對其課徵
    稅捐，此乃國家徵收稅捐之同時，亦應兼顧社會之公平正義。本件系爭土地，既
    非都市土地，且編定為山坡地保育區，現場多為雜草及樹林等未開發之原始農牧
    叢林，其使用收益效果甚至低於農業用地；此外，系爭土地因坡度過陡致原告無
    法使用收益，屬於技術上無法使用之土地，依前揭稅捐收益原則，系爭土地既未
    開發、使用，自應免徵地價稅，被告遽認系爭土地仍應課徵地價稅云云，有違稅
    捐正義原則。
乙、被告之主張：
  (一)按已規定地價之土地除依第二十二條規定課徵田賦者外，應課徵地價稅；又非都
    市土地依法編定之農業用地或未規定地價者，徵收田賦，土地稅法第十四條、第
    二十二條分別定有明文。而所稱依法編定之農業用地，依同法施行細則第二十一
    條第一項規定，係指依區域計畫法編定為農牧用地、林業用地、養殖用地、鹽業
    用地、水利用地、國土保安用地之土地而言。本件原告所有系爭土地為非都市土
    地之山坡地保育區，使用編定為丙種建築用地，其非屬前開規定所稱之非都市土
    地依法編定之農業用地，自無該條課徵田賦規定之適用。
  (二)依非都市土地使用管制規則第二十八條規定：「申請使用地變更編定，應檢附下
    列文件，向土地所地直轄市或縣（市）政府申請核准」，系爭土地乃經申請後始
    變更編定；被告所屬淡水分處九十一年二月十九日稅淡二字第○九一○○○二三
    四四號函說明三已明台北縣政府核准函之日期、文號，有土地登記簿影本可證
    明。並非原告所稱之「係政府逕行編定」，即原告於購入系爭土地前已由他人申
    請變更編定，並核准在案。且系爭土地於變更編定後，自七十五年起即課徵地價
    稅，此有土地卡及張子尚、張根思土地總歸戶冊可證明；系爭土地於原告購入前
    即已課徵地價稅並非原告所稱「於承購後始改課地價稅」。
  (三)再按土地稅減免規則第十二條規定，因山崩、地陷、流失、沙壓等環境限制及技
    術上無法使用之土地，或在墾荒過程中之土地，地價稅或田賦全免。本件系爭土
    地經編定為「丙種建築用地」，其可容許使用項目有鄉村住宅、農舍、鄉村教育
    設施等十九種設施，且經被告所屬淡水分處會同地政機關現場勘查皆為雜草及樹
    林，並無環境限制及技術上無法使用土地之事實，自與前開免稅要件不符合，被
    告依法課徵地價稅並無不合。
  (四)原告所提財政部台財稅字第○九○○四五○八九九號函及財政部台財稅字第八三
    一六○四五五七號函之解釋函令係針對都市土地所作之函釋，所引用之財政部函
    釋係指非都市土地依法編定之農業用地，指依區域計畫法編定為農牧用地、林業
    用地、養殖用地、鹽業用地、水利用地、生態保護用地、國土保安用地之土地縱
    閒置不用亦課徵田賦，本件土地為非都市土地之山坡地保育區，使用編定為丙種
    建築用地，與上開函釋之土地類別不同，自無上開函釋之適用。
  (五)系爭土地係屬土地稅法施行細則第二十一條第一項規定以外之土地，依同細則第
    二十二條規定，其合於「一、於中華民國七十五年六月二十九日平均地權條例修
    正公布施行前，經核准徵收田賦仍作農業用地使用者。二、合於非都市土地使用
    管制規定作農業用地使用者。」，仍徵收田賦。復依財政部八十八年三月四日台
    財稅第八八○○九九三七一號函釋，非都市土地編為土地稅法施行細則第二十一
    條第一項以外之土地，應同時符合土地稅法施行細則第二十二條第一款及第二款
    規定，始得課徵田賦。本件系爭土地於七十五年起即課徵地價稅，且經現場勘查
    系爭土地皆為雜草及樹林，並無農業設施、畜牧設施、養殖設施等丙種建築用地
    容許使用之事實（非都市土地使用管制規則第六條參照），從而本件亦無依該條
    規定課徵田賦之餘地。
丙、本院依職權調閱台北縣政府八三淡建字第六七八號建築執照、八三淡建字第一八
    五一號建築執照卷證，並函台北縣政府查明七四淡雜使字第五號使用執照之核發
    情形。
    理  由
一、被告之代表人原為莊錦順，九十二年九月一日改由乙○○擔任，有被告提出之財
    政部九十二年八月二十五日台財稅字第○九二○四五五二六三號令在卷可憑，是
    其聲明承受訴訟，核無不合，應予准許。
二、原告主張其所有坐落台北縣淡水鎮○○里○○段樹梅坑小段五五八號等系爭土地
    ，為非都市土地，其使用分區劃定為山坡地保育區，屬農業用地範圍，應依土地
    稅法第二十二條及同法施行細則第二十一條規定改課田賦，乃於九十年八月九日
    向被告申請依法免徵或改課田賦，經被告以九十一年二月十九日北稅淡二字第○
    九一○○○二三四四號函否准所請，原告不服，提起訴願，亦遭決定駁回等情，
    有原告之申請書、訴願決定可按，足堪認定屬實。原告提起本件訴訟，主張如事
    實欄所載，被告則以前揭情詞置辯。
三、按已規定地價之土地，除依第二十二條規定課徵田賦者外，應課徵地價稅，乃土
    地稅法第十四條所明定；而同法第二十二條第一項復規定，非都市土地而課徵田
    賦者，限於依法編定之農業用地或未規定地價者為限。該條所謂「非都市土地依
    法編定之農業用地」依同法施行細則第二十一條第一項規定，係指依區域計畫法
    編定為農牧用地、林業用地、養殖用地、鹽業用地、水利用地、生態保護用地、
    國土保安用地之土地而言。經查，系爭坐落淡水鎮○○里○○段樹梅坑小段五五
    八、五六五、五六七、六○二之一、六○三、六○四、六○五號等七筆土地，地
    目原為「旱」或「墓」或「林」，嗣經台北縣政府以七○北府地四字第三二一一
    八號公告編訂為「非都市土地之山坡地保育區」，並以七十四年四月三日府地四
    字第九三二九八函准變更使用編定為丙種建築用地；另同上小段五六九、五六九
    之三號及坐落同鎮○○段二三五號等三筆土地，地目原為「林」，嗣經台北縣政
    府以七十五年七月十日府地四字第二一七○四九號公告編訂為「山坡地保育區」
    ，並以七十五年十一月十五日府地四字第三五七六八八函准變更使用編定為丙種
    建築用地（按五六九之三號係自五六九之一號土地分割，而五六九之一號重測後
    改為同鎮○○段二三五號土地）乙節，有系爭土地之土地謄本附於原處分卷及台
    北縣政府九十三年三月十七日北府工施字第○九三○一四二六六七號函在卷（見
    本院卷第一一三、一一四頁）足憑，則系爭土地為非都市土地，其使用為非都市
    土地之山坡地保育區，使用編定為丙種建築用地，非屬土地稅法施行細則第二十
    一條所稱本法第二十二條第一項所稱非都市土地依法編定之農業用地，自無該條
    課徵田賦規定之適用。又系爭土地前經土地所有權人張根思（台北縣政府復函誤
    為張根恩）於六十九年八月二十四日申請雜項建築執照，經台北縣政府准以核發
    六九雜字第○三六號雜項執照，就包含系爭土地在內之二十筆土地開發，實施挖
    方、填方、砌石駁崁、排水溝等工程，完工後經台北縣政府核發七四淡雜使字第
    五號雜項使用執照，亦經本院函台北縣政府查明，有該府九十三年三月十七日北
    府工施字第○九三○一四二六六七號函可稽（見本院卷第一一三至一二○頁），
    參酌原告係林肯建設股份有限公司（下稱林肯建設公司）之股東，而林肯建設公
    司於系爭土地相鄰之同段五五九、五六二之一、五六二之二、五六二之七、五六
    二之八號土地開發興建地下二樓為防空避難室、地下一樓至地上三樓為停車空間
    、四樓至十五樓為住宅，並申准八三淡建字第一八五一號建築執照；另就相鄰之
    同段五五七之一、五六一、五六二、五六二之三號土地（其中五五七之一、五六
    一號土地為原告所有，原告並出具土地使用同意書）開發興建地下二樓為防空避
    難室、地下一樓至地上二樓為停車空間、三樓至十五樓為鄉村住宅，並申准八三
    淡建字第六八七號建築執照，此二件建築執照所欲開發之土地亦與系爭土地相同
    ，為非都市土地之山坡地保育區，且均相鄰並經台北縣政府依申請而核准變更使
    用編定為丙種建築用地等情，亦經本院向台北縣政府調閱上開建造執照卷證查明
    無誤；再依山坡地開發建築管理辦法第二十四條「山坡地應於雜項工程完工查驗
    合格後，領得使用執照，始得申請建造執照」規定觀之，系爭土地既已申領雜項
    建造執照並領得雜項使用執照，足見已完成申領建造執照之初步開發行為。林肯
    建設公司顯欲就包含系爭土地在內之土地為逐步開發興建房屋，並非充作農業使
    用；原告於系爭土地變更為建築用地並已完成第一階段之開發行為後再行購買，
    自難諉為不知情。又系爭土地自原告買受後均課徵地價稅迄至九十二年度為止，
    原告對該課稅處分均無異議，僅於嗣後就八十八年起之地價稅申請分期繳納（參
    見原處分卷內倒數一至四頁原告及林肯建設公司申請分期繳納地價稅有關文件）
    ，足見林肯建設公司及原告就所開發之建築案件及系爭土地之接續開發行為未能
    繼續施工開發，實係因該公司興建之林肯大郡嗣後發生災變，林肯建設公司需照
    顧受災戶致資金不足所致，並非將系爭土地充作農業使用，亦非未予開發而依原
    使用方式使用，原告所為上述主張，顯與事實不符。
四、又非都市土地編定為土地稅法施行細則第二十一條第一項以外之土地，依同細則
    第二十二條規定，其合於「於中華民國七十五年六月廿九日平均地權條例修正公
    布施行前，經核准徵收田賦仍作農業用地使用者」、合於「非都市土地使用管制
    規定作農業用地使用者」之要件者，仍徵收田賦。本件系爭土地自七十五年間變
    更為丙種建築用地後即課徵地價稅，徵納雙方並無爭議；甚且原告買受系爭土地
    後，自八十七年迄至九十二年度止，被告仍一如往常課徵地價稅，原告未曾爭議
    而告確定（見本院卷第六○頁、一○二頁），且經被告勘查現場後，系爭土地皆
    為雜草及樹林，並無農業設施、畜牧設施、養殖設施等丙種建築用地容許使用之
    事實（非都市土地使用管理規則第六條第一、二項參照），從而系爭土地亦無依
    該條規定課徵田賦之適用。
五、原告又依土地法第一百九十四條、第一百九十五條、土地稅減免規則第十二條規
    定主張系爭土地應予免稅或課徵田賦云云。查，土地稅減免規則第十二條規定，
    因山崩、地陷、流失、沙壓等環境限制及技術上無法使用乏土地，或在墾荒過程
    中之土地，地價稅或田賦全免。土地法第一百九十四條則謂「因保留徵收或依法
    律限制不能使用之土地，概應免稅．．。」，本件系爭土地經編定為『丙種建築
    用地』，其可容許使用項目有鄉村住宅、農舍等十九項種，且已申領雜項建造執
    照並領得雜項使用執照等完成申領建造執照之初步開發行為，自無所謂因保留徵
    收或環境限制及技術上無法使用土地之情形，自與上述要件不符。另「在自然環
    境及技術上無法使用之土地，或在墾荒過程中之土地，由財政部會同中央地政機
    關呈經行政院核准，免徵地價稅。」乃土地法第一百九十五條所明定，依前所述
    ，系爭土地並非「在自然環境及技術上無法使用」亦非「在墾荒過程」，自無該
    條規定之適用，況且縱有符合該條情形而具備免徵地價稅之條件，依規定亦應由
    財政部會同中央地政機關呈經行政院核准後，始得免徵，被告既非該條之權責機
    關，原告依據該條規定主張免稅，亦屬無據。
六、綜上所述，系爭土地與土地稅法第二十二條第一項、同法施行細則第二十一條第
    一項、第二十二條第二款規定課徵田賦及土地稅減免規則第十二條免稅之要件均
    不合，且系爭土地自八十七年迄至九十二年度止之地價稅課徵均已確定，既無法
    定變更因素或其他得更正之事由，原告請求自八十七年起予以免稅或課征田賦，
    於法無據，被告據以否准，核無違誤，訴願決定予以維持亦屬正當；原告仍執詞
    指摘，訴請撤銷，並命被告就原告所有系爭土地自八十七年起予以免稅或課徵田
    賦為無理由，應予駁回。另本件事證已明，兩造其餘攻擊防禦方法無礙本件判決
    結果，不予一一論述，併明之。
七、據上論結，本件原告之訴為無理由，爰依行政訴訟法第九十八條第三項前段，判
    決如主文。
中    華    民    國    九十三      年      五        月    十三        日
                                  臺北高等行政法院  第二庭
                                            審判長  法  官  姜素娥
                                                    法  官  林文舟
                                                    法  官  陳國成
右為正本係照原本作成。
如不服本判決，應於送達後二十日內，向本院提出上訴狀並表明上訴理由，如於本判
決宣示後送達前提起上訴者，應於判決送達後二十日內補提上訴理由書（須按他造人
數附繕本）。
中      華      民      國    九十三    年      五      月     十三     日
                                                    書記官  蕭士緯
